臺灣高等法院臺中分院刑事判決　　　　　民國九十三年上更（一）字第一七號
　　上　訴　人
　　即　被　告　丙○○
　　選任辯護人　羅豐胤
　　　　　　　　黃靖閔
右上訴人因違反貪污治罪條例案件，不服臺灣南投地方法院中華民國九十二年一月九
日第一審判決（民國九十一年度訴字第五六八號，起訴案號：臺灣南投地方法院檢察
署民國九十年度偵字第二二一九號），提起上訴，判決後，經最高法院發回更審，本
院判決如左：
    主      文
原判決撤銷。
丙○○依據法令從事公務之人員，對於主管之事務，明知違背法令，間接圖私人不法
利益，因而獲得利益，處有期徒刑貳年柒月，褫奪公權伍年。
    事      實
一、丙○○係南投縣仁愛鄉公所（下簡稱仁愛鄉公所）建設課課員，負責承辦該鄉公
    所違章建築之查報及建造執照、使用執照核發等業務，為依據法令從事公務之人
    員。丙○○於民國八十五年間，辦理仁愛鄉公所鄉民代表會主席己○○○所有，
    位於仁愛鄉大同村信義巷三十七號，編定用途為森林區林業用地內，違規經營之
    「以馬內利農莊」旅館，被檢舉為違章建築一案時，因己○○○為避免前開農莊
    被拆除，遂以「新建」農舍名義，申請補辦建造執造及使用執照，丙○○明知該
    農莊實際係經營旅館業，且己○○○於八十年間所申請核准建造之農舍，距其本
    次申請補辦建造執照及使用執照之房屋（即獨立木屋四棟）在十公里範圍內，不
    符合無自用農舍之要件，自不能准許，且丙○○亦明知該四棟違章建築均為獨立
    之建築，亦不合建築法上有關「增建」之定義，詎丙○○竟基於圖利己○○○及
    公務員登載不實文書之概括犯意，為規避實施區域計劃地區建築管理辦法第六條
    第二項第二款申請建造農舍時，應檢附無自用農舍證明之規定，明知己○○○於
    八十五年九月間申請補發建造執照之農舍，係新建之四棟獨立木屋，依建築法第
    九條規定，應不得以建造類別「增建」方式核發「自用農舍」建築執照，詎丙○○為使各項申請文件及證照於形式上均合於法令規定，竟著不知情之該鄉公所職
    員丁○○在其職務上所掌之公文書－即建造執照及建造執照存根上，虛偽登載建
    造類別為「增建」之不實事項，再經由不知情之該課課長乙○○逐級上報至鄉長
    核章，於八十五年九月二十四日發給己○○○建造執照。嗣丙○○又基於前開偽
    造文書之概括犯意，明知上開木屋之竣工日期並非八十五年十月一日，復在其職
    務上所掌之公文書－即使用執照及使用執照存根上，虛偽登載建造類別為「增建
    」，竣工日期為八十五年十月一日之不實事項，復經由該課課長乙○○逐級上報
    至鄉長，而於八十五年十月五日發給己○○○使用執照，使己○○○所違建之上
    開四棟獨立木屋免於被拆除之命運，間接圖利己○○○免受拆除損失依工程造價
    計算為新台幣（下同）六十六萬三千五百元之利益。而丙○○上開登載不實之行
    為，均足生損害於仁愛鄉公所對於建築管理之正確性。
二、案經法務部調查局南投縣調查站移送臺灣南投地方法院檢察署檢察官偵查起訴。
    理      由
一、訊據被告丙○○固坦承其係仁愛鄉公所建設課員，負責承辦違章建築之查報及建
    造執照及使用執照之核發等業務，有於己○○○申請之使用執照及使用執照存根
    上，及著丁○○在上開建造執照及建造執照存根上，登載建造類別為「增建」之
    事實不諱，惟矢口否認有何圖利及登載不實之犯行，辯稱：伊因剛接任該職務，
    不諳相關業務，而以電話向當時任職南投縣政府建設局建管科之戊○○請示，戊○○表示，本件情形仍得補照，伊即向縣府取得南投縣政府七十一年五月二十一
    日（七一）投府建字第四三二六四號函，該函內容為：「於實施區域計劃地區建
    築管理辦法第五、六條規定內申請建造自用農舍者，如申請人已有自用農舍但其
    總面積樓地板面積未超過四百九十五平方公尺者，可附現有農舍面積證明准予依
    該辦法第五條規定標準申請補建」，伊依該函內容認為補照係合法，惟若以「新
    建」名義因不符在十公里範圍內無自用農舍之規定，遂經由己○○○之同意，將
    「新建」之名義，改為「增建」而核准補照，伊並未自己○○○處獲得任何金錢
    、財物或其他利益，亦無圖利之犯行云云。惟查：
  (一)己○○○所有，位於仁愛鄉大同村信義巷三十七號之第一棟農舍係於八十年間取
    得建造執照及使用執照，但因業務需要，二、三年後，己○○○又建造四棟獨立
    農舍－即「以馬利內農莊」，以該農莊從事旅館出租，嗣於八十五年間該農莊遭
    人檢舉係違章建築，己○○○乃以自用農舍及新建之方式，向仁愛鄉公所補辦申
    請建築執照及使用執照；該農莊之造價為六十六萬三千五百元，主要用途為房間
    出租，由於礙於政府法令，只好以自用農舍之名義申請相關執照；原先己○○○
    係以「新建」之方式申請執照，但鄉公所卻以「增建」核准，己○○○不知原因
    為何等情，業據己○○○於法務部調查局南投縣調查站（下稱調查站）訊問時陳
    述明確（見南投地檢署八十六年偵字第一八七八號偵查影印卷第十五頁反面至十
    七頁正面），並有南投縣政府建設局投縣（建管）字第○二八號使用執照（即
    第一棟農舍之使用執照）、南投縣政府實施區域計畫地區自用農舍投仁鄉（造
    ）字第○七三號使用執照及使用執照存根、八十五年九月份己○○○建造執照申
    請書（其上建築物名稱欄載明：己○○○農舍新建工程）、實施區域計畫地區自
    用農舍投仁鄉建（造）字建一二一號建造執照及第一○八號建造執照存根等附
    卷可憑（見偵查影印卷第二三、二四、二八、二九頁及本卷第四十八頁、四十九
    頁）。證人丁○○亦到庭結證，上開建造執照及建造執照存根上「增建」二字係
    其所寫，是被告要伊寫的（見本卷第九十二－三頁）。
  (二)按建築法所稱之「增建」，係指於原建築物增加其面積或高度者而言，建築法第
    九條第二款前段規定甚明。本件己○○○申請補發執照之建築物，係四棟獨立之
    木屋，應係新建，而非於其先前申請核准建造之原建築物增加面積或高度者，自
    非建築法所規定之增建至為昭然，且為被告所明知，此經被告於調查站供稱：「
    該申請案並非是以『新建』方式核准，而以『增建』方式核准，因為若以『新建
    』案申請，業者在該地同一地址已有農舍，將不符規定，無法核准」等語屬實（
    見偵查影印卷第七頁正面），足認被告對於職掌業務之相關規定亦有相當之瞭解
    ，而被告竟仍虛以「增建」名義發給建造執照及使用執照，顯有明知為不實之事
    項而登載於職務上之公文書犯行；又被告於調查站時復自承：於八十五年八月間
    ，接獲民眾檢舉己○○○所有之四棟獨立木屋為違章建築後，即赴現場查看等語
    在卷（見偵查影印卷第五頁反面、第六頁正面），顯見該四棟獨立木屋實際上已
    於被告核發建造執照日（八十五年九月二十四日）前即已竣工，亦應為被告所明
    知，詎被告為圖申請資料之形式合法，竟於使用執造上將竣工日期填寫為八十五
    年十月一日，其明知不實事項而登載於職務上之公文書亦明甚。以上登載不實之
    行為，均足生損害於鄉公所對建築物管理之正確性。
  (三)被告於八十三年四月間轉任建設課課員，負責違章建築之查報及都市計劃外建造
    執照、使用執照之核發工作等情，亦經被告於調查站訊問時供明在卷（見偵查影
    印卷第五頁正面），是被告至八十五年九月間受理本件申請業務時，業已到職二
    年之久，豈能諉稱對該所掌之業務法令不熟？又被告於勘查現場時即已明知己○○○違法經營旅館業務，亦據被告於調查站供稱：「己○○○第一次申請許可建
    築農莊後，我有聽說她即已開始從事旅館出租業迄今，故我知道她是經營旅館出
    租業，八十五年九月間己○○○申請增建，我到現場勘查時，該農莊仍有掛招牌
    對外出租。．．．依規定『以馬內利農莊』若違規經營出租旅館業，則不應核發
    自用農舍建築執照及使用執照」等語綦詳（見偵查影印卷第五頁反面、第六頁正
    面），並有「以馬內利農莊」之廣告（其上載明：蜜月小屋／觀雲海／賞花／賞
    楓／賞雪／採果／觀夕陽）在卷可憑（見偵查影印卷第九一、九二頁）。足見己○○○嗣後所興建之木屋，顯已不合自用農舍之使用規定，姑不論其面積多寡，
    有無超過實施區域計劃地區建築管理辦法第五條所定之最大基層面積或總樓地板
    面積，均不得發給自用農舍之建築及使用執照甚明，至證人戊○○雖於本院前審
    調查時證稱：「（問：若原先有一棟有執照之建物，其旁若有違章建築，且在同
    一宗基地內，未超過法定總面積之規定，可否事後補照為合法建築？）若未超過
    法定總面積及建築法之相關規定，仍可以補照使之成為合法之建築，只是須受到
    罰款而已」等語（見本院前審卷第三九頁）。又於本院審理中結證，被告有來問
    伊，伊有拿資料（即南投縣政府（七一）投府建字第四三二六四號函）給被告，
    告知本件如建蔽率沒有超過百分之十，是可以擴建的，擴建即是新建，增建是指
    要連在一起的，本件之四棟建築，在建築法上是屬於新建的行為，但應在新建後
    面括弧擴建，本件四棟新建農舍，當然是可以核准，被告不以「新建」核准，改
    以「增建」核准，那是名詞寫錯的問題各云云（見本卷第八十八頁－九十一頁）
    。第查，臺灣省政府建設廳6.建四字第二四六七六號及內政部6.8.台內營
    字第五○八三○號已明示：「縱原有農舍總樓地板面積及最大基層建築面積未達
    本辦法第五條之規模（即總樓地板面積未超過四百九十五平方公尺，最大基層面
    積未超過三百三十平方公尺），亦不得有農舍外，再申請建造農舍（見八十六年
    偵字第一八七八號影印卷第八十七頁）。又建築法第九條已明定，本法所稱建造
，係指下列行為：一、新建：為新建造之建築物或將原建築物全部拆除而重行建
    築者。二、增建：於原建築物增加其面積或高度者，但以過廊與原建築物連接者
    ，應視為新建。三、改建：將建築物之一部分拆除，於原建築基地範圍內改造，
    而不增高或擴大面積者。四、修建：建築物之基礎、樑柱、承重牆壁、樓地板，
    屋架或屋頂，其中任何一種有過半之修理或變更者（見同偵查影印卷第六十四頁
    ）。據上開函示及條文規定以觀，即無所謂補建、擴建可言，亦不可於有農舍後
    再申請建造農舍，而本件四棟獨立之木屋，依建築法第九條第一、二款之規定，
    顯屬新建，而非增建，根本即不可以增建核發建築執照及使用執照，故戊○○所
    言，未免置法令於不顧，自創法令，誤解法令，故殊難據為有利被告之認定。至
    上述南投縣政府七十一年五月二十一日（七一）投府建字第四三二六四號函所謂
    「於實施區域計劃地區建築管理辦法第五、六條規定內申請建造自用農舍者，如
    申請人已有自用農舍，但其總樓地板面積未超過四百九十五平方公尺，最大基層
    面積未超過三百三十平方公尺者，可附現有農舍面積證明，准予依該辦法第五條
    規定標準申請補建（見偵字第二二一九號卷第四四頁）等情，核與上開臺灣省政
    府建設廳及內政部函，及建築法規定違逆，且本案亦非補建。及戊○○傳真送交
    本院附在本卷第一○二至一○九頁函件均與本案無關，均難據此採為有利被告之
    證據。另證人己○○○雖證稱其申請補發執照之建築物，確係作為堆放農產品及
    買賣農產品使用而為自用農舍，未經營旅館業務云云（見本院另案八十八年上更
    (一)字卷第五七頁正反面，筆錄影本見本院前審卷第五○、五一頁），核與上開事
    證不合，亦不足資為被告有利之證據。
  (四)被告身為公務人員，當明知接受民眾申請辦理事件時，不能將明知不實之事項登
    載於所職掌之公文書上，其明知己○○○建造執照及使用執照之申請書上，建築
    物名稱均載明係農舍新建工程，且其勘查結果亦係四棟獨立之木屋，與增建云者
    不合，其亦明知己○○○已有農舍，不得再申請新建農舍，而本件被告竟明知違
    背法令，即逕予在建造執照及使用執照及各該執照存根上之建照類別欄虛偽填載
    為「增建」，並虛載竣工日期為八十五年十月一日，進而核准己○○○之申請，
    而上開四棟木屋，造價為六十六萬三千五百元，有該建造執照申請書載明可按，
    既屬違建，自應拆除，然因被告違法補發建築執照及使用執照予己○○○，使
    其建築物免於拆除而免受造價六十六萬三千五百元之損失，顯係間接圖利於己○○○自明。
  (五)綜上所述，本件事證明確，被告對於主管之事務，明知違背法令，間接圖利己○○○，及公務員明知不實之事項，而登載於職務上所掌之公文書犯行，均堪以認
    定。
二、按行為後法律有變更者，何者為最有利於行為人之法律，應就有關犯罪構成要件
    及刑之加重或減輕等一切情形，綜合全部罪刑之結果而為比較適用。八十一年七
    月十七日修正公布之貪污治罪條例第六條第一項第四款規定：對於主管或監督之
    事務，直接或間接圖利者，處五年以上有期徒刑，得併科新臺幣一百萬元以下罰
    金。第八條規定：犯同條例第四條至第六條之罪，在偵查中自白者，得減輕其刑
    。而同條例於八十五年十月二十三日修正公布，修正後第六條第一項第四款規定
    ：對於主管或監督之事務，直接或間接圖私人不法之利益者，處五年以上有期徒
    刑，得併科新臺幣三千萬元以下罰金；第八條第二項前段規定：犯同條例第四條
    至第六條之罪，在偵查中自白，如有所得並自動繳交全部所得財物者，減輕其刑
    。九十年十一月七日又修正同條第一項第四款為：對於主管或監督之事務，明知
    違背法令，直接或間接圖自己或其他私人不法利益，因而獲得利益者，處五年以
    上有期徒刑，得併科新臺幣三千萬元以下罰金；第八條第二項偵查中自白減輕其
    刑之規定，則未修正。倘行為人對於主管或監督之事務，明知違背法令，直接或
    間接圖自己或其他私人不法利益，因而獲得利益者，俱符合行為時法、中間法及
    裁判時法之犯罪構成要件，因其最高本刑均為五年以上有期徒刑，而關於罰金刑
    部分，固以八十一年七月十七日修正公布之貪污治罪條例所定一百萬元以下，對
    被告最為有利，自應適用行為時法處斷。但行為人如於偵查中自白犯罪，且無犯
    罪所得者，依該行為時法，僅「得減輕其刑」，依裁判時法則應「減輕其刑」；
    以此比較結果，又以裁判時法對被告最為有利。經查，被告已於偵查中，即南投
    縣調查站調查時，自白犯罪，有其供述筆錄，在卷可按（見八十六年偵字第一八
    七八號影印卷第五十八頁）。核被告所為，係犯九十年十一月七日修正公布之貪
    污治罪條例第六條第一項第四款之圖利罪，及刑法第二百十三條公務員登載不實
    罪。其先後多次公務員登載不實犯行，罪名相同，犯意概括，應依連續犯以一罪
    論處。被告在建造執照及其存根上及在使用執照存根上虛偽填載「增建」之部分
    ，雖未據起訴，然因與起訴部分有連續犯之裁判上一罪關係，本院自得併予論處
    。其利用不知情之丁○○為公務員登載不實之犯行，為間接正犯。其所犯上開二
    罪，有方法、結果之牽連關係，應從一重以公務員圖利罪處斷。又其於偵查中自
    白犯罪，已論斷如上，自應依九十一年十一月七日修正之貪污治罪條例第八條第
    二項前段規定減輕其刑。另查，該鄉建設課長乙○○雖在上開執照上核章，然其
    於檢察官偵查中，供稱：「承辦人員將案子送到我那裏，我只程序核章，並沒有
    實質審查，也沒有簽註意見，我對法令不熟，不知道他們是否合乎規定」等語。
    （見八十六年偵字第一八七八號影印卷第一一二頁）。丙○○於同日偵查中亦供
    稱，因為科（應係課之筆誤）長才調動，上級不太懂，所以沒有問上級如何處理
    （見同影印卷第一一○頁背面）。其於偵查中復稱：「當時我處理本件後呈課長
    ，課長叫我向縣府建管課請示」等語（見九十年偵字第二二一九號卷第三十頁背
    面）。據此以觀，堪認乙○○對建築法令不太懂，其於被告呈案後，尚囑被告向
    縣府建管課請示，不敢輕易決行，且被告亦未供明，乙○○對本件違章建築之補
    照有何指示，或有何犯意聯絡或行為分擔，故自難認被告與乙○○係共同正犯。
三、原審以被告罪證明確，予以論罪科刑，固非無見，惟原審疏未審酌被告於偵查中
    自白犯行，應依現行貪污治罪條例第八條第二項前段減輕其刑，又未適用最有利
    於被告之九十一年十一月七日修正之貪污治罪條例第六條第一項第四款論處，均
    有未洽，被告上訴意旨否認犯行，指摘原判決不當，雖無理由，但原判決既有上
    述可議之處，即屬無可維持，自應由本院將原判決撤銷改判。爰審酌被告犯罪之
    動機、目的、本身並未圖得不法利益、所生之危害、及於偵查中自白犯行等一切
    情狀，本院認公訴人求刑二年七月，尚稱允當，爰判處如主文所示之刑，並依同
    條例第十六條之規定宣告褫奪公權五年。
據上論結，應依刑事訴訟法第三百六十九條第一項前段、第三百六十四條、第二百九
十九條第一項前段，九十年十一月七日修正之貪污治罪條例第二條前段、第六條第一
項第四款、第八條第二項前段、第十七條、第十九條，刑法第二條第一項但書、第二
百十三條、第五十五條、第五十六條、第三十七條第二項，判決如主文。
本案經檢察官甲○○到庭執行職務。
中     華  民     國     九十三     年      七      月    二十二     日
                                   臺灣高等法院臺中分院刑事第一庭
                                         審判長法  官  陳  紀  綱
                                               法  官  陳  登  源
                                               法  官  黃  日  隆
右正本證明與原本無異。
如不服本判決應於收受送達後十日內向本院提出上訴書狀，其未敘述上訴之理由者並
得於提起上訴後十日內向本院補提理由書（均須按他造當事人之人數附繕本）。
                                               書記官  陳  三  軫
中     華     民     國     九十三     年      七      月    二十三     日
                                                                        Ｆ
